臺灣花蓮地方法院民事判決　　　　　　　100年度訴字第200號
原　　　告　第一產物保險股份有限公司
法定代理人　李正漢
訴訟代理人　吳信忠
被　　　告　韓如泉
訴訟代理人　余道明律師
上列當事人間請求侵權行為損害賠償事件，本院於民國100年10
月14日辯論終結，判決如下：
    主      文
被告應給付原告新台幣1,646,988元，及自民國100年9月6日起至
清償日止，按週年利率5%計算之利息。
原告其餘之訴駁回。
訴訟費用新臺幣18,820元由被告負擔十分之九，餘由原告負擔。
    事實及理由
一、原告以被告騎乘原告所承保之車號N3F-229 機車（要保人為
    被告之配偶李美華），因駕駛不慎發生車禍，致後載乘客李
    美華受傷，原告依強制汽車責任保險法規定給付李美華保險
    金新台幣（下同）171,215 元後，依同法第29條規定，聲請
    對被告核發支付命令。經本院准許後，被告提出異議，原聲
    請案視為起訴。嗣後原告就同一保險事故又再核給李美華保
    險金總計為1,794,755 元，因而擴張聲明被告應給付上揭金
    額及民國100年9月5日言詞辯論翌日起算之法定遲延利息（
    參頁39、116），核與民事訴訟法第255條第1項第3款規定無
    不合，應予准許。
二、原告主張：被告於99年10月23日22時30分許，酒後駕駛由原
    告所承保之車號N3F─229號機車後載要保人李美華，行經台
    九線191公里900公尺北向機慢車道，因未注意車前狀況不慎
    擦撞行人林淑鳳後，機車倒地，致後載乘客李美華受傷，原
    告依強制汽車責任保險法規定給付李美華保險金共計1,794,
    755 元。查被害人李美華依民法第193條、195條規定，得向
    被告請求賠償之項目及金額計為：(1)醫療費用194,755 元、
    (2)喪失勞動能力即不能工作損失2,805,786 元、(3)精神慰撫
    金500,000元、(4)後續醫療費用200,000元，合為3,700,541
    元，爰依強制汽車責任保險法第29條第1項第1款之規定，在
    原告已為給付之保險金額範圍內，代位提起本訴，聲明判命
    被告應給付原告1,794,755元及自100年9月6日起至清償日止
    ，按週年利率5%計算之利息。
三、被告則以：
    強制汽車責任保險法之立法目的，乃在使汽車交通事故所造
    成人員受傷之被害人，得以迅速、即時獲得強制保險之基本
    保障，於此立法意旨下，本法第33條規定「汽車交通事故之
    發生，如可歸責於被保險人以外之第三人，保險人於保險給
    付後，得代位行使被保險人對於第三人之請求權。但其所得
    請求之數額，以不逾保險給付為限（第1 項）。前項第三人
    為被保險人或請求權人之配偶、家長、家屬、四親等內血親
    或三親等內姻親者，保險人無代位求償之權利。但汽車交通
    事故由其故意所致者，不在此限（第2 項）。」，即避免加
    害人與請求權人為近親，而發生強制險予以理賠，保險公司
    卻又代位向親屬求償，致失去本法基本保障被害人之立法目
    的。系爭強制險，要保人李美華為被保險人，亦為本件車禍
    事件之請求權人，而車禍之發生即便歸責於被告，對被保險
    人李美華而言，即應屬第三人，而符合上揭本法第33條所定
    情形，被告與李美華既為夫妻關係，原告即無代位求償之權
    利。再者，被害人李美華目前全身癱瘓，生活無法自理，須
    全日照護，均賴被告扶養、照護，此情形下若允許原告依本
    法第29條及第33條第1 項代位請求被告返還理賠之金額，不
    僅違反33條第2 項之禁止代位之規定，且無異違反本法保障
    被害人之精神，令被害人李美華無法獲得任何補償；另一方
    面，即便肇事駕駛無投保強制險，或肇事車輛不明之情形下
    ，被害人尚得循特別補償基金而為理賠，苟如原告所稱無第
    33條第2 項之適用，就被害人之角度觀之，被害人即為本法
    理賠精神下遭排除之一人，顯與立法意旨有違，是以本件應
    有本法第33條第2 項之適用或類推適用，始符合本法所要保
    障被保險人及其近親之目的，故原告不得代位求償。退步言
    之，倘原告得代位求償，其代位請求減低勞動能力即不能工
    作損失，亦因被害人李美華受傷前為家庭主婦，並無工作，
    而無所據。另本法第27條規定給付項目為傷害醫療費用給付
    、殘廢給付、死亡給付，並不包含精神賠償在內，則原告主
    張代位求償精神慰撫金500,000 萬元，亦無理由。並聲明駁
    回原告之訴。
四、原告主張被告酒後騎乘原告所承保之車號N3F-229 機車發生
    車禍，致後載乘客李美華受傷，原告因而賠付1,794,755 元
    等事實，業據其提出被害人診斷證明書、強制汽車責任保險
    計算書（理賠）等件為證，並經本院函調花蓮縣警察局新城
    分局處理系爭交通事故現場圖、調查報告表、酒精測定紀錄
    、肇事人自首情形紀錄表、調查筆錄、現場照片等件可憑（
    參頁67-106），核與原告所述情節相符，且被告對於原告主
    張之事實，並不爭執，自堪信為真實。
五、按被保險人有下列情事之一，致被保險汽車發生汽車交通事
    故者，保險人仍應依本法規定負保險給付之責。但得在給付
    金額範圍內，代位行使請求權人對被保險人之請求權：一飲
    用酒類或其他類似物後駕駛汽車，其吐氣或血液中所含酒精
    濃度超過道路交通管理法規規定之標準。強制汽車責任保險
    法第29條第1項第1款定有明文。次按汽車駕駛人飲用酒類後
    其吐氣所含酒精濃度超過每公升0.25毫克者，不得駕車；又
    汽車行駛時，駕駛人應注意車前狀況，並隨時採取必要之安
    全措施，道路交通安全規則第114條第2款、第94條第3 項分
    別定有明文。本件被告於飲酒後血液酒精濃度91mg/dl （換
    算為呼氣酒精濃度每公升0.455 毫克）之狀態下騎乘機車，
    行經前揭事故路段，因飲酒影響其判斷力及注意力，未能注
    意車前行人林淑鳳之動態，不慎擦撞林淑鳳後機車失控滑倒
    ，致後載乘客李美華受傷，此有花蓮縣警察局新城分局處理
    系爭交通事故資料可佐。以被告飲酒駕車，酒精濃度已明顯
    超越處罰標準，輔以不能安全駕駛導致車禍發生之事實，被
    告駕車行為已該當刑法第185之3之公共危險罪（被告所犯公
    共危險罪，另經台灣花蓮地方法院檢察署檢察官99年度偵字
    第5587號緩起訴處分），是被告就被害人李美華受傷應負過
    失侵權行為損害賠償之責任甚明。而原告為車牌N3F-229 機
    車之強制汽車責任保險人，依強制汽車責任保險法規定給付
    被害人李美華上開保險金，依上開規定，原告自得在上開給
    付金額範圍內，代位行使被害人即請求權人李美華對於被告
    之侵權行為損害賠償請求權，自無庸疑。
六、被告抗辯本案得適用或類推適用強制汽車責任保險法第33條
    規定第2項規定，有無理由？茲敘述如後：
  (一)按強制汽車責任保險法第29條之制定，乃基於保險人在一般
    保險，對於被保險人自身有酒醉、吸食毒品、犯罪、拒捕、
    自殺或故意行為、無照駕駛等情形時，本得以特約排除不付
    保險金。但因強制汽車責任保險乃一政策性保險，為保障被
    害人，使其獲得迅速之賠償，而令保險人於上開特殊事由發
    生時，仍應予以理賠，惟例外地賦予保險人向被保險人求償
    之權利，以資平衡保險人之利益。至於被告所主張強制汽車
    責任保險法第33條規定，係保險人對被保險人以外之「第三
    人」之代位權行使，於該條第2 項就被保險人或請求權人之
    配偶、家長、家屬、四親等內血親或三親等內姻親者予以限
    制，所規範者乃為『可歸責於被保險人以外之第三人』始有
    適用。查本件被告係經要保人李美華同意而使用被保險機車
    之人，依強制汽車責任保險法第9條第2項「本法所稱被保險
    人，指經保險人承保之要保人及經該要保人同意使用或管理
    被保險汽車之人。」之規定，被告即為被保險人，系爭交通
    事故之發生，乃係「可歸責於被保險人」之被告，被告並非
    被保險人以外之第三人，是被告以其與被害人即請求權人李
    美華為配偶關係，執前揭法文抗辯原告不得代位行使李美華
    對被告請求損害賠償之權利，容有誤會，其以此置辯，要屬
    無據。
  (二)次按類推適用，係就法律未規定之事項，比附援引與其性質
    相類似之規定，加以適用，為基於平等原則及社會通念以填
    補法律漏洞的方法，倘無法律漏洞，自不生類推適用而補充
    之問題。又所謂之法律漏洞，乃指違反法律規範計劃、意旨
    的不完整性，法律所未規定者，並非當然構成法律漏洞，端
    視其是否違反法律規範意旨、計劃及立法者之是否有意沉默
    而定（最高法院93年度台上字第1718號裁判意旨可資參照）
    。又強制汽車責任保險法第28條第1 項規定：「受害人或其
    他請求權人有下列情事之一，致被保險汽車發生汽車交通事
    故者，保險人不負保險給付責任：一、故意行為所致。二、
    從事犯罪行為所致。」。該條除外責任（原因）條款之約定
    ，其意旨在限制被害人或請求權人因犯罪行為致保險事故發
    生而獲取不當之利益。而飲酒之行為本身，雖並不具反社會
    性，但如因飲酒至相當程度，致不能安全駕駛，仍執意駕駛
    動力車輛，即有危害自己或他人之虞，所以在政策上立法予
    以構成刑事犯罪，而加以處罰，此時行為者本身就其因酒醉
    而駕駛動力交通工具之行為，即屬從事犯罪之行為；再者酒
    醉駕車之高危險行為，無異等同於受害人之自殺、自殘行為
    ，如被害人或請求權人飲酒後駕車，其吐氣或血液所含酒精
    成分，高過道路交通法令規定標準，應足以推定被害人或請
    求權人有故意或重大過失，將自己置於極易致傷或死亡之高
    危險環境中，若就此情形仍由保險人負擔給付保險金之義務
    ，無異使被害人或請求權人獲取不當利益，亦使保險人承擔
    超出合理風險範圍，是以在解釋上揭責任除外條款時，如被
    害人或請求權人酒後駕車行為已構成刑事犯罪行為，且該酒
    後駕駛行為亦係導致被害人或請求權人體傷之不可或缺之因
    素時，即應認為符合上揭強制汽車責任保險法第28條第1 項
    第2 款所定之被害人或請求權人因從事犯罪行為所致，致被
    保險汽車發生汽車交通事故者，保險人不負保險給付責任之
    除外條款約定。故倘被保險人本人因交通事故發生死亡、殘
    廢或傷害，而有強制汽車責任保險法第28條第1 項除外條款
    之情形，保險人即無庸對被保險人負保險給付責任，則在自
    招危險，使有同法28條第1 項除外條款之人駕駛車輛而生交
    通事故所致之死亡、殘廢或傷害之情形，亦同樣逾越保險人
    所願承擔之風險，然為保障交通事故被害人，使其獲得迅速
    賠償之立法政策下，保險人雖應對該自招危險之被害人負保
    險給付之責，惟准許保險人得在給付範圍內代位行使被害人
    對被保險人之請求權，以資衡平。本件被害人李美華容任飲
    酒後不能安全駕駛之被告騎乘原告所承保之機車，將自己置
    於極易致傷或死亡之高度危險環境中，與強制汽車責任保險
    法第33條第2 項代位求償除外規定係為「避免保險人代位求
    償後，致被保險人藉由責任保險移轉風險之功能喪失，或請
    求權人無法實際獲得本保險之保障，應適度擴大禁止保險人
    行使求償權之對象範圍，爰修正第二項規定，若可歸責之第
    三人為被保險人或請求權人之配偶、家長、家屬、四親等內
    血親或三親等內姻親者，保險人無代位求償之權利。」之立
    法目的，本有所不同，立法將強制汽車責任保險法第33條第
    2 項限於交通事故之發生可歸責於「被保險人以外之第三人
    」，排除該第三人為被保險人或請求權人之配偶、家長、家
    屬、四親等內血親或三親等內姻親者求償權利規定，其不包
    括「被保險人本身」為被害人或請求權人之配偶、家長、家
    屬、四親等內血親或三親等內姻親者之求償情形，是立法者
    有意之沈默，非屬法律漏洞，被告抗辯本件應類推適用強制
    汽車責任保險法第33條規定第2 項規定，亦無可採。
七、被害人得向被告請求賠償之項目及金額，說明如下：
    按「因故意或過失，不法侵害他人之權利者，負損害賠償責
    任。」「不法侵害他人之身體或健康者，對於被害人因此喪
    失或減少勞動能力或增加生活上之需要時，應負損害賠償責
    任。」「不法侵害他人之身體、健康、名譽、自由、信用、
    隱私、貞操，或不法侵害其他人格法益而情節重大者，被害
    人雖非財產上之損害，亦得請求賠償相當之金額。」，民法
    第184條第1項前段、第193條第1項、第195條第1項分別定有
    明文。茲將原告代位被害人李美華請求被告賠償之各項目應
    否准許，分述如後：
  (一)醫療費用：
    原告主張被害人因車禍受傷接受治療，至少已支付醫療費用
    194,755 元，業據其提出強制汽車保險計算書（理賠）影本
    為證（本院卷第7 、42頁），並為被告所不爭執。查此部分
    費用既由原告已為之保險給付中獲得補償，屬於被害人所為
    之支出，應予准許。
  (二)勞動能力喪失：
    原告主張被害人為52年9月7日出生（參頁23戶籍謄本），99
    年10月23日發生本件交通事故時為47年歲又1 個月，依最低
    基本工資17,880元，計算至勞動基準法之退休年齡65歲止，
    被害人可向被告請求喪失勞動能力金額扣除中間利息為2,80
    5,786元（17,880元/月×12月×18年×霍夫曼係數）。查被
    害人因本件車禍受傷，中樞神經系統機能遺存極度障害，終
    身不能從事任何工作，有診斷證明書可證（本院卷第41頁）
    ，被告雖抗辯被害人車禍受傷前為家婦主婦，原告代位請求
    此項目之賠償無據云云，然被害人非屬無工作能力之人，其
    從事家庭勞務亦非不得換價為金錢，且若非發生系爭交通事
    故，其將來亦可能投入職場，其因系爭交通事故致中樞神經
    系統機能遺存極度障害者，終身不能從事任何工作，顯然已
    喪失勞動能力，以現制最低工資薪資每月17,280元為基準，
    計算自車禍發生翌日即99年10月24日起至勞動基準法規定強
    制退休年齡65歲前一日即117年9月6日止，被害人尚可勞動
    17年10月又14天，即17.87 年【計算式：17+｛10+（14÷30
    ）｝÷12】，是原告受有勞動能力減損部分為2,599,222 元
    ｛計算式：17,280×12×12.00000000 （17年霍夫曼係數）
    ＋17,280×12×0.87×0.00000000（18年霍夫曼係數12.000
    00000-00年霍夫曼係數12.00000000）＝2,599,222，小數點
    以下4捨5入｝。從而，原告代位請求被害人李美華勞動能力
    喪失之損害於上揭數額範圍內，應無不可，逾此數額，即無
    所據，不應准許。
  (三)精神慰撫金部分：
    被害人因系爭交通事故致頭部外傷併左側硬腦膜下腔出血及
    右側硬腦膜上出血、水腦症、兩側肺挫傷等，期間經過4 次
    手術治療，中樞神經系統機能仍遺存極度障害，車禍迄今仍
    持續臥床無法自理生活，需醫療護理或專人周密照顧，其身
    心嚴重受創，精神應受有痛苦，自得依民法第195條第1項請
    求被告賠償非財產上損失。查被害人與被告為夫妻關係，被
    害人為國中畢業，於系爭交通事故前為家庭主婦，平日依賴
    被告工作收入維持家庭生活，99年度其名下有郵局存款利息
    所得及車輛，金額約7,425 元，被告則為高中畢業，為警務
    人員，99年度年薪所得為1,055,000 元，名下有自住之房屋
    土地及股票投資538,620 元，為兩造所不爭，並有本院職權
    調取電子閘門財產所得調件明細表附卷可按（參卷頁133至1
    36）。本院斟酌被害人傷勢及因中樞神經系統機能障害持續
    臥床之狀態，並參酌兩造之經濟能力，及系爭交通事故係肇
    因於被告飲酒後不能安全駕駛等一切情狀，認原告代位被害
    人請求慰撫金500,000元，尚屬允當。
  (四)綜上，被害人李美華所受損害之項目及金額計為：醫療費用
    194,755元、勞動能力喪失金額2,599,222元、精神慰撫金50
    0,000元，合為3,293,977元。至於原告代位請求被害人未來
    所需醫療費用部分，並未據其提出客觀證明，而被害人因本
    件車禍傷及中樞神經，終身無法從事任何工作，名下亦無任
    何可收益之財產，其將來之醫療照護勢必仰賴家人之支持，
    倘日後有醫療支出，當為被害人家人所負擔，故原告代位被
    害人請求未來醫療費用200,000元，應無理由，不予准許。
八、被害人於系爭交通事故有無過失，得否減經被告之賠償責任
    ？
  (一)強制汽車責任保險法第29條之立法目的係為保障受害人，特
    規定保險事故發生後，保險人依該法之有關規定給付保險金
    後，同時賦予保險人向加害人求償之權利，以資衡平，此制
    度之目的，在將被保險人無清償能力之危險移轉至保險人，
    使受害人儘速保障，與一般保險之目的在於填補被保險人之
    損害有所不同；再者，若任由被保險人之責任隨著保險人理
    賠而消滅或減輕，將有可能發生高度道德危險，侵害整體危
    險共同團體，因而仿照保險法第53條之規定，賦予保險人對
    於加害人之代位求償權。又保險人係代受害人之位，向惡意
    之被保險人請求，使該被保險人負終局責任，是該條保險人
    所取得之「求償權」，其性質應屬「代位權」。此觀之現行
    強制汽車責任保險法第29條第1 項明文規定被保險人「得在
    給付金額範圍內，代位行使請求權人對被保險人之請求權」
    自明。申言之，該條所定求償權應為代位權之行使，即法定
    的債之移轉，移轉前後債權具有同一性，即保險人所行使之
    權利，係被害人或第三人因車禍事件得對加害人行使之侵權
    行為損害賠償請求權（台灣高等法院90年法律座談會研討結
    果參照），故原告依強制汽車保險法第29條規定向被告求償
    ，乃代位被害人李美華對被告之損害賠償請求權，而非原告
    依強制汽車責任保險法所定之固有權利，被告自得以對抗被
    害人之事由對抗原告。本件被告始終否認原告有代位求償之
    權利，故未再就原告行使代位求償權利，系爭交通事故發生
    被害人是否與有過失，而得減輕被告賠償責任乙情為抗辯，
    惟損害之發生或擴大，被害人與有過失者，法院得減輕賠償
    金額或免除之，民法第217條第1項定有明文。此項規定之目
    的，在謀求加害人與被害人間之公平，故在裁判上法院得以
    職權減輕或免除之（最高法院85年台上字第1756號著有判例
    ），本院自得審酌被害人過失程度而減輕被告賠償責任，先
    予敘明。
  (二)經查：被害人李美華為系爭強制險之要保人，與被告為夫妻
    關係，被害人與被告訪友酒敘之後，明知被告飲用酒類，卻
    容任被告騎乘機車附載其於後座，將自己置於極易致傷或死
    亡之高危險環境中，本件因被告酒後不能安全駕駛而發生交
    通事故致被害人受傷，被害人因故意或重大過失自招危險之
    行為，難謂其無過失可言，準此，本件車禍被害人李美華亦
    同有過失。本院斟酌倘被害人未允讓被告飲酒後駕車，不致
    於發生本件交通事故，故被害人使飲酒後不能安全駕駛之被
    告騎乘機車與被告違規酒後騎車之過失各半。應依民法第21
    7條第1項規定減輕被告賠償金額，原告代位行使求償權利時
    ，自應承擔被害人之過失，依被害人與被告之過失比例，減
    輕被告之損害賠償金額。本件被害人所受損害金額為3,293,
    977元，已如前述，故被害人得向被告求償之金額為1,646,9
    88（元以下捨去），故原告依強制汽車責任保險法第29條第
    1項第1款規定，代位請求之數額於1,646,988 元範圍內，應
    予准許，逾此數額者，要屬無據，不應准許。
九、從而，原告依強制汽車責任保險法第29條第1項第1款規定，
    在給付被害人李美華保險金後，代位行使李美華得向被告請
    求之損害賠償，而請求被告給付1,646,988元及自100年9月5
    日言詞辯論之翌日即100年9月6日起至清償日按週年利率5%
    計算之利息，為有理由，逾上揭數額，為理由，應予駁回。
十、據上論結，原告之訴一部有理由，一部無理由，依民事訴訟
    法第79條、第390條第2項，判決如主文。
中    華    民    國   100    年    10    月    28    日
                        臺灣花蓮地方法院民事庭
                                法  官  劉雪惠
以上正本係照原本作成。
如不服本判決，應於送達後20日內，向本院提出上訴狀並表明上
訴理由，如於本判決宣示後送達前提起上訴者，應於判決送達後
20日內補提上訴理由書(須附繕本)。
如委任律師提起上訴者，應一併繳納上訴審裁判費。
中    華    民    國   100    年    10    月    28    日
                                書記官  洪美雪